臺灣屏東地方法院民事判決　　　　　 109年度家繼訴字第15號
原　　　告　邱櫻金　

　　　　　　夏邱英妹

　　　　　　邱勝富　

被告即被繼承人邱勝男之承受訴訟人
　　　　　　邱曉寧　

　　　　　　邱瑜明　


　　　　　　邱芮瑜　



兼　共　同
訴訟代理人　鍾逸玫　


被　　　告　邱勝和　

上列當事人間請求分配特留分事件，本院於民國110 年10月28日
言詞辯論終結，判決如下：
    主  文
一、被告鍾逸玫應將坐落屏東縣長治鄉香潭段四二四、四二五、
    四三二、四三五地號土地（面積分別為129.35、153.16、41
    .80 、345.35平方公尺，權利範圍均為全部），於民國一百
    一十年九月三十日向屏東縣屏東地政事務所所為之分割繼承
    登記予以塗銷。
二、被告鍾逸玫、邱曉寧、邱瑜明、邱芮瑜應將坐落屏東縣長治
    鄉香潭段四二四、四二五、四三二、四三五地號土地（面積
    分別為129.35、153.16、41.80 、345.35平方公尺，權利範
    圍均為全部），其中所有權應有部分十八分之一，移轉登記
    予原告邱櫻金。
三、被告鍾逸玫、邱曉寧、邱瑜明、邱芮瑜應將坐落屏東縣長治
    鄉香潭段四二四、四二五、四三二、四三五地號土地（面積
    分別為129.35、153.16、41.80 、345.35平方公尺，權利範
    圍均為全部），其中所有權應有部分十八分之一，移轉登記
    予原告夏邱英妹。
四、被告邱勝和應將坐落屏東縣○○鄉○○段0000000地
    號土地（面積分別為137.78、1,328.30平方公尺，權利範圍
    均為全部），其中所有權應有部分十八分之一，移轉登記予
    原告邱櫻金。
五、被告邱勝和應將坐落屏東縣○○鄉○○段0000000地
    號土地（面積分別為137.78、1,328.30平方公尺，權利範圍
    均為全部），其中所有權應有部分十八分之一，移轉登記予
    原告夏邱英妹。
六、原告邱勝富之訴駁回。
七、訴訟費用由被告鍾逸玫、邱曉寧、邱瑜明、邱芮瑜連帶負擔
    百分之三十七、被告邱勝和負擔百分之三十，餘由原告邱勝
    富負擔。
    事實及理由
一、按當事人死亡者，訴訟程序在有繼承人、遺產管理人或其他
    依法令應續行訴訟之人承受其訴訟以前當然停止；承受訴訟
    人，於得為承受時，應即為承受之聲明；當事人不聲明承受
    訴訟時，法院亦得依職權，以裁定命其續行訴訟，民事訴訟
    法第168 條、第175 條第1 項及第178 條分別定有明文。查
    被告邱勝男於訴訟程序中即民國110 年6 月18日死亡，而上
    開被告即承受訴訟人鍾逸玫、邱曉寧、邱瑜明、邱芮瑜均為
    其法定繼承人，有除戶及全戶戶籍謄本在卷可憑，揆諸前揭
    規定，自得由渠等聲明承受訴訟。
二、按訴狀送達後，原告不得將原訴變更或追加他訴，但請求之
    基礎事實同一者，不在此限，民事訴訟法第255 條第1 項第
    2 款定有明文。查原告等於起訴時本聲明被告應就被繼承人
    邱廖阿妹所遺坐落屏東縣○○鄉○○段000 0000 0000 0
    000 0000 0000 地號土地（下統稱系爭土地）等遺產之特
    留分返還與原告，嗣變更聲明為：㈠被告鍾逸玫應將系爭42
    4 、425 、432 、435 地號土地（面積分別為129.35、153.
    16、41.80 、345.35平方公尺，權利範圍均為全部），於11
    0 年9 月30日向屏東縣屏東地政事務所所為之分割繼承登記
    予以塗銷；㈡被告鍾逸玫、邱曉寧、邱瑜明、邱芮瑜應將上
    開土地，其中所有權應有部分1/18，移轉登記予原告邱勝富
    ；㈢被告鍾逸玫、邱曉寧、邱瑜明、邱芮瑜應將上開土地，
    其中所有權應有部分1/18，移轉登記予原告邱櫻金；㈣被告
    鍾逸玫、邱曉寧、邱瑜明、邱芮瑜應將上開土地，其中所有
    權應有部分1/18，移轉登記予原告夏邱英妹；㈤被告邱勝和
    應將系爭418 、533 地號土地（面積分別為137.78、1,328.
    30平方公尺，權利範圍均為全部），其中所有權應有部分1/
    18，移轉登記予原告邱勝富；㈥被告邱勝和應將上開土地，
    其中所有權應有部分1/18，移轉登記予原告邱櫻金；㈦被告
    邱勝和應將上開土地，其中所有權應有部分1/18，移轉登記
    予原告夏邱英妹。並追加鍾逸玫、邱曉寧、邱瑜明、邱芮瑜
    為被告，及追加民法第1225條及第767 條為請求權基礎（第
    84頁、第166 頁背面、第189 頁）。經核渠等請求之基礎事
    實，均係有關被繼承人邱廖阿妹遺產之特留分遭侵害所生之
    糾紛，爭點有其共同性，且訴訟及證據資料有同一性，基礎
    事實應屬同一，依前揭規定，渠等上開訴之變更、追加，均
    應予准許。
三、原告等起訴主張：緣被繼承人即兩造之母親邱廖阿妹於108
    年8 月19日死亡，遺有系爭土地等遺產，除配偶邱玉郎已於
    87年7 月6 日死亡外，子女共有9 人，依民法第1141條規定
    ，原告等之應繼分各為1/9 ，特留分各為1/18，因被告等持
    遺囑將系爭土地登記完畢，侵害原告等之特留分。母親去世
    之前被告邱勝和取得農保重大疾病補助新臺幣（下同）約40
    萬元。母親之外勞費用共8 年6 月花了200 萬元，可用母親
    自己的錢支付，不需子女負擔。母親生前有對子女承諾，百
    年之後就系爭香潭段533 地號土地，要給兄弟姊妹作為手尾
    錢留念，被告邱勝和卻登記全部為其所有，母親一生不識字
    ，且立下遺囑時頭腦不清楚，邱勝和卻不擇手段取得該土地
    。綜上，爰類推適用民法第1225條及依民法第767 條等規定
    ，請求被告等返還特留分等語，並聲明：㈠被告鍾逸玫應將
    系爭424 、425 、432 、435 地號土地（面積分別為129.35
    、153.16、41.80 、345.35平方公尺，權利範圍均為全部）
    ，於110 年9 月30日向屏東縣屏東地政事務所所為之分割繼
    承登記予以塗銷；㈡被告鍾逸玫、邱曉寧、邱瑜明、邱芮瑜
    應將上開土地，其中所有權應有部分1/18，移轉登記予原告
    邱勝富；㈢被告鍾逸玫、邱曉寧、邱瑜明、邱芮瑜應將上開
    土地，其中所有權應有部分1/18，移轉登記予原告邱櫻金；
    ㈣被告鍾逸玫、邱曉寧、邱瑜明、邱芮瑜應將上開土地，其
    中所有權應有部分1/18，移轉登記予原告夏邱英妹；㈤被告
    邱勝和應將系爭418 、533 地號土地（面積分別為137.78、
    1,328.30平方公尺，權利範圍均為全部），其中所有權應有
    部分1/18，移轉登記予原告邱勝富；㈥被告邱勝和應將上開
    土地，其中所有權應有部分1/18，移轉登記予原告邱櫻金；
    ㈦被告邱勝和應將上開土地，其中所有權應有部分1/18，移
    轉登記予原告夏邱英妹。
四、被告鍾逸玫、邱曉寧、邱瑜明、邱芮瑜則均以：20幾年前被
    告邱勝和、原告邱勝富都拿走父母親的建地了，邱勝富主張
    特留分，但歸扣後就已超過特留分了，原告邱櫻金、夏邱英
    妹都沒有說要邱勝男系爭435 地號的土地等語資為抗辯，並
    聲明：原告之訴駁回。被告邱勝和則以：其自結婚起便與父
    母同住伺奉他們，母親知道其孝心便對其說：「在她百年之
    後農地留給其當手尾，千萬別賣了。」遂於97年間至法院立
    下遺囑，而遺囑是母親以前所立，那時她的頭腦很清楚。母
    親看護期間之費用，原告等均未支出，其有出母親之尿布錢
    ，母親之老農津貼都是她自己在領，農保重大疾病補助才領
    34萬元，且非其所管理；原告邱勝富歸扣之前因分家取得之
    土地後，已超過特留分，故不能再請求返還特留分了等語置
    辯，並聲明：原告之訴及假執行之聲請均駁回；如受不利判
    決，願供擔保請准宣告免為假執行。
五、原告主張被繼承人邱廖阿妹於108 年8 月19日死亡，遺有系
    爭土地等遺產，除配偶邱玉郎已於87年7 月6 日死亡外，子
    女共有9 人，原告等之應繼分各為1/9 ，特留分各為1/18，
    及被告等已持遺囑將系爭土地登記完畢等情，為被告所不爭
    ，並有戶籍謄本、繼承系統表、系爭遺囑暨認證書、遺產稅
    免稅證明書及土地登記謄本等文件為證，堪信為真實。至原
    告等主張系爭遺囑為母親意識不清楚之下所作成，且遺囑內
    容侵害渠等之特留分，渠等得類推適用民法第1225條及依民
    法第767 條等規定，請求被告等返還特留分等情，則為被告
    等所否認，並以前詞置辯。經查：
  ㈠系爭遺囑（2 份代筆遺囑）先後於84年5 月1 日、97年4 月
    22日經本院公證處公證人以84年度認字第1440號及97年度屏
    院認字第000000000 號認證書認證在案，有認證書2 份足稽
    （第99、102 頁），而依前份認證書「認證之事由及依據法
    條」欄位所載：「後附之私證書經請求人承認為其簽名蓋章
    ，核其身分證相符，並詢問瞭解所簽署文件之內容. . . 。
    」及後份認證書「認證之意旨」第二點所載：「公證人詢問
    遺囑人明瞭遺囑內容。遺囑人並表明：該遺囑為其偕同三位
    見證人依民法第壹仟壹佰玖拾肆條所規定代筆遺囑方式作成
    ，該遺囑係其於自由意志下所立。」等語，可知立遺囑人邱
    廖阿妹當時應具有意思表示之能力，而能確實瞭解系爭遺囑
    之內容及意義，足見系爭遺囑為真正。原告邱勝富空言主張
    邱廖阿妹當時不識字且意識不清楚云云，委無可採。
  ㈡按應得特留分之人，如因被繼承人所為之遺贈，致其應得之
    數不足者，得按其不足之數，由遺贈財產扣減之，受遺贈人
    有數人時，應按所得遺贈價額比例扣減。民法第1225條定有
    明文。又被繼承人於不違反關於特留分規定之範圍內，得以
    遺囑自由處分遺產，此觀同法第1187條即明，是被繼承人生
    前對其財產雖有完足之處分權，惟為保障繼承人對遺產之繼
    承權，我國民法設有特留分以限制被繼承人之處分權。倘任
    令被繼承人以遺囑指定遺產分割方法或應繼分，將致特留分
    流於具文，故被繼承人以遺囑指定遺產分割方法或應繼分，
    致侵害繼承人之特留分，與繼承人因遺贈致特留分有所不足
    ，有相同之財產處分結果，自應予相同處理，即類推適用前
    揭第1225條規定，讓應得特留分之人因遺囑指定遺產分割方
    法或應繼分致特留分不足時，亦得行使扣減權。查系爭遺囑
    記載系爭土地全由被告等繼承，確侵害原告邱櫻金、夏邱英
    妹之特留分，揆諸前揭說明，渠等主張類推適用民法第1225
    條規定，對被告等行使特留分扣減權，自屬有據。
  ㈢又按遺產繼承與特留分扣減，二者性質及效力均不相同。前
    者為繼承人於繼承開始時，原則上承受被繼承人財產上一切
    權利義務；繼承人有數人時，在分割遺產前，各繼承人對於
    遺產全部為公同共有。後者則係對遺產有特留分權利之人，
    因被繼承人之遺贈致其應得之數不足，於保全特留分之限度
    內，對遺贈為扣減。扣減權之行使，須於繼承開始後對受遺
    贈人為之。且為單方行為，一經表示扣減之意思，即生效力
    ，不發生公同共有問題（最高法院78年度臺上字第912 號判
    決要旨參照）。又繼承人因遺贈或應繼分之指定超過其所得
    自由處分財產之範圍，而致特留分權人應得之額不足特留分
    時，特留分扣減權利人得對扣減義務人行使扣減權，是扣減
    權在性質上屬於物權之形成權，經扣減權利人對扣減義務人
    行使扣減權者，於侵害特留分部分，即失其效力。故扣減權
    利人茍對扣減義務人行使扣減權，扣減之效果即已發生（最
    高法院81年度臺上字第1042號裁判要旨亦足參照）。
  ㈣系爭於84年5 月1 日所立之代筆遺囑第四點固記載：立遺囑
    人尚有三子邱勝富、長女邱櫻金、次女邱英妹. . . ，均已
    因分居、嫁奩分別取得財產，故不另作分配等語（第104 頁
    ）。然質之原告邱櫻金、夏邱英妹均否認有取得嫁妝一事（
    第85頁背面），被告對此亦不爭，被告邱勝和亦稱：「（84
    年遺囑第四點有寫，原告已經因為分居、嫁粧，分別取得財
    產，所謂分別取得財產是指？）那是父母親講的，是父母親
    處理的，我今日提出的土地登記謄本，那三筆土地就是我母
    親先給邱勝富，有433 、434 、426 這三筆土地。. . . （
    有何意見？）遺囑不是我寫的，是媽媽講的，我不能在旁邊
    ，公證也不行在旁邊，媽媽的意思就是要給我，媽媽都是我
    照顧。」等語（第84、85頁背面、），是尚難僅憑前開遺囑
    所載內容即逕謂原告邱櫻金、夏邱英妹已於繼承開始前因結
    婚、分居，從被繼承人受有財產之贈與，故本件就原告邱櫻
    金、夏邱英妹部分，於計算應繼遺產時，不需依民法第1173
    條之規定予以歸扣。
  ㈤而原告邱櫻金、夏邱英妹業已當庭對被告等為特留分扣減權
    之意思表示，行使特留分扣減權，已使受侵害部分復歸渠等
    所有，關於已繼承分割完畢之遺產在特留分範圍內係與被告
    等間形成分別共有關係。而依上可知，被告邱勝和及被告鍾
    逸玫、邱曉寧、邱瑜明、邱芮瑜之被繼承人邱勝男，未得全
    體繼承人之同意，逕持系爭遺囑辦理遺囑繼承登記，被告鍾
    逸玫、邱曉寧、邱瑜明、邱芮瑜嗣又於邱勝男死亡後，就系
    爭香潭段424 、425 、432 、435 地號土地，辦理分割繼承
    登記，使原告邱櫻金、夏邱英妹均未獲得任何遺產，均已侵
    害渠等之特留分權益，渠等自可基於共有關係，依民法第76
    7 條之規定請求被告鍾逸玫、邱曉寧、邱瑜明、邱芮瑜塗銷
    上開土地之分割繼承登記，並請求被告邱勝和將系爭418 、
    533 地號土地所有權應有部分之1/18，即侵害特留分之部分
    ，分別移轉登記予渠等（保持分別共有關係）。次按因兩造
    公同共有1 分之1 之所有權，亦與單獨所有之權利外觀同，
    僅係所有權之形態不同而已（前者為公同共有，後者為單獨
    所有），非不可移轉登記部分之所有權予債權人（最高法院
    102 年度臺上字第365 號判決意旨參照），是系爭香潭段42
    4 、425 、432 、435 地號土地，雖因塗銷分割繼承登記而
    回復至被告鍾逸玫、邱曉寧、邱瑜明、邱芮瑜公同共有之狀
    態，然依前揭實務見解，原告邱櫻金、夏邱英妹仍得請求被
    告鍾逸玫、邱曉寧、邱瑜明、邱芮瑜將此些土地所有權應有
    部分之1/18，即侵害特留分之部分，分別移轉登記予渠2 人
    （亦保持分別共有關係）。
  ㈥至原告邱勝富部分，被告則均抗辯應予歸扣其之前因分家取
    得之土地等語，原告邱勝富則自承其有因兄弟分家分產，其
    中同段426 地號土地已法拍掉，433 、434 地號土地其與建
    商合建，分到434 地號土地上的房子，後來過戶給媳婦等語
    （第84頁背面）。按繼承人中有在繼承開始前因結婚、分居
    或營業，已從被繼承人受有財產之贈與者，應將該贈與價額
    加入繼承開始時被繼承人所有之財產中，為應繼遺產。民法
    第1173條第1 項前段定有明文。是同段426 、433 、434 地
    號土地即應加入被繼承人所有之財產中，計算應繼遺產之總
    額。而原告邱勝富主張被告邱勝和亦於繼承開始前因分居，
    已從被繼承人受有同段419 地號土地之贈與一節（第110 頁
    ），亦為被告邱勝和所不爭，自堪信實。又查，系爭土地及
    同段419 、426 、433 、434 地號土地之公告現值總值，合
    計為17,195,264元（計算式：1,956,476 元＋1,836,770 元
    ＋2,174,872 元＋593,560 元＋1,105,120 元＋2,789,430
    元＋2,385,600 元＋1,783,236 元＋1,231,282 元＋1,338,
    918 元），有各該土地之登記謄本在卷可稽（第52至57頁、
    第112 至120 頁）。原告邱勝富應得之特留分價額為955,29
    2 元（17,195,264元×1/18，元以下4 捨5 入），而其已於
    繼承開始前因分居從被繼承人受有贈與之土地價額，合計為
    4,353,436 元（1,783,236 元＋1,231,282 元＋1,338,918
    元），遠逾其應得之特留分價額955,292 元，是其自不得再
    向被告等主張扣減遺產。
六、綜上所述，原告邱櫻金、夏邱英妹於行使特留分扣減權後，
    依民法第767 條之規定請求被告鍾逸玫、邱曉寧、邱瑜明、
    邱芮瑜塗銷系爭424 、425 、432 、435 地號土地之分割繼
    承登記，並請求被告鍾逸玫、邱曉寧、邱瑜明、邱芮瑜將前
    開土地所有權應有部分之1/18，分別移轉登記予渠2 人，及
    訴請被告邱勝和將系爭418 、533 地號土地所有權應有部分
    之1/18，分別移轉登記予渠2 人，均有理由，應予准許。而
    因原告邱勝富不得再向被告等主張扣減遺產，故其依民法第
    767 條之規定請求被告鍾逸玫、邱曉寧、邱瑜明、邱芮瑜塗
    銷系爭424 、425 、432 、435 地號土地之分割繼承登記，
    並請求渠等移轉登記前開土地所有權應有部分之1/18，及被
    告邱勝和移轉登記系爭418 、533 地號土地所有權應有部分
    之1/18，均無理由，應予駁回。
七、本件為判決之基礎已臻明確，兩造其餘攻擊、防禦方法及舉
    證，與判決之結果皆無影響，茲不一一論駁，末予指明。
八、訴訟費用負擔之依據：家事事件法第51條，民事訴訟法第78
    條、第85條第1 項但書、第2 項。
中    華    民    國   110    年    11    月    4     日
                      家事法庭  法  官  張以岳
以上正本係照原本作成。
如對本判決上訴，須於判決送達後20日之不變期間內，向本院提
出上訴狀。如委任律師提起上訴者，應一併繳納上訴審裁判費。
中    華    民    國   110    年    11    月    4     日
                                書記官  蔡政學